【裁判字號】    96,上訴,5305
【裁判日期】    970219
【裁判案由】    偽造文書等
【裁判全文】
臺灣高等法院刑事判決                96年度上訴字第5305號
上  訴  人  甲○○
即  被  告
                    現羈押於臺灣臺北看守所
選任辯護人  徐建弘律師
上列上訴人因偽造文書等案件，不服臺灣臺北地方法院96年度訴
字第1483號，中華民國96年12月3日第一審判決（起訴案號：臺
灣臺北地方法院檢察署96年度偵字第17040號），提起上訴，本
院判決如下：
    主  文
原判決撤銷。
甲○○共同行使偽造公文書，足以生損害於公眾及他人，處有期
徒刑貳年，扣案如附表編號壹至肆所示之物均沒收。又共同行使
偽造公文書，足以生損害於公眾及他人，處有期徒刑壹年貳月，
扣案如附表編號壹至肆所示之物均沒收。應執行有期徒刑年，
扣案如附表編號壹至肆所示之物均沒收。
    事  實
一、甲○○於民國（下同）96年8月初某日，經由報紙廣告向綽
    號小陳之真實姓名年籍不詳成年男子（下稱小陳）應徵工作
    ，竟與小陳及其所屬詐騙集團成員，共同基於意圖為自己不
    法所有，約定於96年8月16日上午9時許由詐騙集團成員以電
    話先後冒充戶政事務所人員、臺北市政府警察局刑事警察大
    隊警員陳世煌、臺灣士林地方法院檢察署鄭世揚檢察官而僭
    行其等職權，致電乙○○佯稱其遭冒名前往戶政事務所冒領
    身分證，並在華南銀行開設人頭帳戶，充當購屋之人頭戶，
    其所有資金財產將遭凍結，告知須依法拘提到案入監二個月
    ，惟如提供保釋金新臺幣（下同）八十萬元，交於臺灣士林
    地方法院檢察署張文光書記官，即可免於監禁云云，並藉機
    探詢乙○○之財務狀況，為取信乙○○，即推由該詐騙集團
    成員以不詳方法接續偽造「臺灣台北地方法院檢察署印」公
    印文一枚及「檢察官鄭世揚傳票專用」、「書記官林世裕傳
    票專用」印文各一枚，用以偽造「臺灣台北士林地方法院檢
    察署刑事庭傳票」公文書之影本一紙，同時另以「檢察行政
    處鑑」及「鄭世揚」印文各二枚，用以偽造「士林地方法院
    檢察署監管科申請書」及「臺北士林地檢署監管科收據」等
    公文書之影本各二紙後（除日期分別為96年8月16日及17日
    外，其餘內容相同），將前開偽造之「臺灣台北士林地方法
    院檢察署刑事庭傳票」（日期96年1月18日）、「士林地方
    法院檢察署監管科申請書」及「臺北士林地檢署監管科收據
    」（日期96年8月16日）等公文書傳真於乙○○而行使之，
    致乙○○陷於錯誤，於當日即自其開立之臺北五分埔郵局第
    00000000000000號帳戶提領現金八十萬元，並在位於臺北市
    信義區○○街121巷5號3樓之住處等待張文光書記官，嗣甲
    ○○即冒充台灣士林地方法院檢察署書記官張文光，於同日
    下午2時30分許，前往上址向乙○○取款，而詐騙得逞，得
    手後回家，由小陳派一名綽號神經之成年男子（下稱神經）
    到家裡取走其中之七十七萬元之款項，其餘三萬元為其報酬
    ，足生損害於臺灣臺北地方法院檢察署、臺灣士林地方法院
    檢察署、檢察官鄭世揚及書記官林世裕對外行使公文書之正
    確性、司法公信力及乙○○之權益。詎甲○○與該詐騙集團
    成員食髓知味，另又共同基於意圖為自己不法之所有，於隔
    日即96年8月17日上午9時許，由該集團成員之共犯再冒充鄭
    世揚檢察官，致電乙○○佯稱上開案件因牽連過大，須再增
    提保證金八十萬元，始得免於入監，並會再派張文光書記官
    前去收款云云，惟乙○○已覺有異，遂與之約定同日上午11
    時30分許，至其住處取款，且事先報警埋伏，而甲○○於約
    定之時持偽造之「士林地方法院檢察署監管科申請書」及「
    臺北士林地檢署監管科收據」各一紙（日期均為96年8月17
    日）之公文書至上址交予乙○○而再行使詐騙時，為警當場
    逮捕而詐欺未遂。並扣得偽造之「士林地方法院檢察署監管
    科申請書」、「臺北士林地檢署監管科收據」各一紙及詐騙
    集團傳真於乙○○之「臺灣臺北士林地方法院檢察署刑事庭
    傳票」、「士林地方法院檢察署監管科申請書」、「臺北士
    林地檢署監管科收據」各一紙及甲○○以之與犯罪集團共犯
    間聯絡之號碼0000000000號G-PLUS行動電話一支（內含臺灣
    大哥大SIM卡一張）。
二、案經乙○○訴請臺北市政府警察局信義分局報告臺灣臺北地
    方法院檢察署檢察官偵查起訴。
    理  由
一、證據能力部分：按被告以外之人於審判外之言詞或書面陳述
    ，除法律有規定者外，不得作為證據；又被告以外之人於審
    判外之陳述，雖不符合同法第159條之1至第159條之4之規定
    ，但經當事人於審判程序同意作為證據，法院審酌該言詞陳
    述或書面陳述作成時之情況，認為適當者，亦得為證據。當
    事人、代理人或辯護人於法院調查證據時，知有第159條第1
    項不得為證據之情形，而未於言詞辯論終結前聲明異議者，
    視為有前項之同意，刑事訴訟法第159條第1項及第159條之5
    分別定有明文。查本判決下列所引用之各該被告以外之人乙
    ○○於審判外之陳述（包含書面陳述），皆屬傳聞證據，惟
    被告雖知上開證據資料為傳聞證據，但於準備程序及審判期
    日中均表示無意見而不予爭執，且迄至言詞辯論終結前亦未
    再聲明異議，審酌上開證據資料製作時之情況，尚無違法不
    當及證明力明顯過低之瑕疵，亦認為以之作為證據應屬適當
    ，故揆諸前開規定，爰逕依刑事訴訟法第159條之5規定，認
    前揭證據資料均例外有證據能力。
二、上訴人即被告甲○○分別於警詢、檢察官偵訊及審理時坦承
    上揭犯罪事實，且查：
(一)、被告坦承之詞核與被害人乙○○於警詢、檢察官偵訊時結證
    指訴（詳偵查卷第30至33頁及第64至67頁）之情節相符，此
    外，並有搜索扣押筆錄一份、扣押物品目錄表一紙、中華郵
    政股份有限公司臺北五分埔郵局上開帳戶存簿交易內容明細
    影本一紙、偽造之「臺灣台北士林地方法院檢察署刑事庭傳
    票」一紙、「士林地方法院檢察署監管科申請書」、「臺北
    士林地檢署監管科收據」（均影本）各2紙在卷可憑，並有
    扣案行動電話一支（含SIM卡一張）可憑，足見被告上揭自
    白與事實相符。
(二)、被告上訴要求從輕量刑，主張被告因為曾經車禍甦醒，智識
    程度低，應依據刑法第57條第6款、第59條規定減輕其刑，
    且稱父母雙亡僅有越南籍妻子與二名幼子，經濟困頓，要求
    依據刑法第57條第4款減輕其刑，又主張被告擔任車手，可
    惡性低於詐騙集團，請依據刑法第57條第3款規定從輕量刑
    ，並要求向醫院函索被告之病歷證明被告是否曾為植物人且
    智識是否正常，但查，本件就被告與被害人電話接觸取款之
    過程，被當場查獲，歷次偵審之答辯與應對觀察，均無智識
    低下之情形，是被告縱或於過去曾因車禍受傷，但顯然與本
    件犯罪無關，亦即無須審酌被告之病歷資料，又本件被告係
    與犯罪集團共同冒充司法人員詐騙民眾，並持偽造司法機關
    文件詐騙，其犯罪之情節與一般之單純犯罪不同，而刑法第
    57條規定：「科刑時應以行為人之責任為基礎，並審酌一切
    情狀，尤應注意下列事項，為科刑輕重之標準：一、犯罪之
    動機、目的。二、犯罪時所受之刺激。三、犯罪之手段。
    四、犯罪行為人之生活狀況。五、犯罪行為人之品行。六、
    犯罪行為人之智識程度。七、犯罪行為人與被害人之關係。
    八、犯罪行為人違反義務之程度。九、犯罪所生之危險或損
    害。十、犯罪後之態度」，被告犯罪之狀態觀察，並無智識
    程度低下之情形，而被告之生活與家庭狀況與一般家庭相同
    ，並無特殊狀況，被告原應與一般大眾相同憑藉勞力所得生
    活，所陳父母雙亡與越南籍妻子與二子之狀況，並非社會之
    特別狀況，至於被告並非僅擔任車手，而係冒稱書記官，其
    行為屬於詐騙集團之一員，又刑法第59條之酌量減輕其刑，
    必須犯罪另有特殊之原因與環境等等，在客觀上足以引起一
    般同情，認為即予宣告法定低度刑期尤嫌過重者，始有其適
    用（45年台上字第1165號），本件被告與詐騙集團冒充司法
    人員詐騙，影響社會風氣與司法公信力，且先後二次詐騙，
    為求遏止社會近來此種詐騙集團之風，並無堪資憫恕可言。
(三)、綜上，本件事證明確，被告犯行洵堪認定，應依法論科。
三、論罪科刑部分：
(一)、按刑法所謂公印，係指公署或公務員職務上所使用之印信而
    言，又所謂公印或公印文，係專指表示公署或公務員資格之
    印信而言，即俗稱大印與小官印及其印文（22年上字第1904
    號及69年台上字第693號判例參照），又公印之形式凡符合
    印信條例規定之要件而製頒，無論為印、關防、職章、圖記
    ，如足以表示其為公務主體之同一性者，均屬之（89年台上
    字第3155號判決）。而不符印信條例規定或不足以表示公署
    或公務員之資格之印文，即不得謂之公印文，僅為普通印文
    。故本案偽造之5紙公文書中，除「臺灣台北士林地方法院
    檢察署刑事庭傳票」上之「臺灣台北地方法院檢察署印」為
    偽造之公印文外，其餘之「檢察官鄭世揚傳票專用」、「書
    記官林世裕傳票專用」、「鄭世揚」及「檢察行政處鑑」之
    印文，皆與公印文之要件不符，而不能論以偽造公印文之罪
    。查本案偽造之「臺灣台北士林地方法院檢察署刑事庭傳票
    」上偽造之「臺灣台北地方法院檢察署印」為公印文，而偽
    造公印文及偽造「檢察官鄭世揚傳票專用」、「書記官林世
    裕傳票專用」等二枚印文之行為，係偽造公文書之部分行為
    與偽造公文書之低度行為應為行使公文書之高度行為所吸收
    ，均不另論罪。而本案另偽造之「士林地方法院檢察署監管
    科申請書」及「臺北士林地檢署監管科收據」均為冒用公署
    名義所製作之文書，顯屬於公文書，其上偽造之「鄭世揚」
    及「檢察行政處鑑」等四枚印文，均非依印信條例規定，由
    上級機關所製發之印信蓋印，以表示該機關之資格者甚明，
    自非公印文，僅屬通常印文。核被告所為，係犯刑法第216
    條、第211條之行使偽造公文書罪、第158條第1項之僭行公
    務員職權罪及刑法第339第1項之詐欺取財罪。又偽造印文及
    公印文之行為，係偽造公文書之部分行為；偽造公文書進而
    持之以行使，偽造之低度行為，應為行使之高度行為所吸收
    ，均不另論罪。被告與綽號小陳、神經及其他詐騙集團成員
    間，均有犯意聯絡及行為分擔，皆應論以共同正犯。按基於
    一個犯罪決意，實施數犯罪構成要件之行為，彼此實施行為
    完全、大部分或局部同一，得評價為一個犯罪行為論以想像
    競合（參見司法院編印新修正刑法論文集第346頁張淳淙所
    著從刑法修正論行為之罪數文章），被告同時行使偽造公文
    書、僭行公務員職權及詐欺取財之行為，依上說明，係一行
    為觸犯數罪名之想像競合犯，依刑法第55條規定，應從一重
    之行使偽造公文書罪處斷。被告分別二次對告訴人乙○○為
    前揭詐欺犯行，其犯意個別，行為可分，其前一行為既遂，
    後一行為因被害人乙○○非受騙交付，故應論以未遂，而應
    分別論以一詐欺既遂罪及一詐欺未遂罪，再分別與二次行使
    偽造公文書罪成立想像競合犯，各從一重處斷；另其分別對
    被害人乙○○所為之二次行使偽造公文書犯行，則應予分論
    併罰。
(二)、原審予被告論罪科刑固非無見，然查：(一)、附表編號壹：扣
    案物名稱：G-PLUS行動電話壹支、臺灣大哥大SIM卡（00000
    00000號）壹張。其中臺灣大哥大SIM卡（0000000000號）壹
    張，依據96年度台上字第88號判決之記載（見卷附該判決與
    臺灣大哥大契約載明申請人應返還SIM卡），該SIM卡屬於臺
    灣大哥大公司所有不得宣告沒收，原審判決誤為沒收之宣告
    。(二)、「上訴人偽造之印章，依刑法第219條規定，係在必
    應沒收之列，該印章如屬存在，縱未經搜獲，仍不得不為沒
    收之宣告（25年上字第6620號）」，原審就附表編號貳至肆
    之印章，未予以宣告沒收，以上原審判決尚有未洽。是被告
    上訴以前詞指摘原審判決不當，雖無理由，然原審判決既有
    可議，應將原審判決撤銷改判。
(三)、爰審酌被告有犯罪之素行，此有被告前案紀錄表一份附卷可
    按，其犯罪之動機、目的係貪圖不法利益，竟共同以詐術騙
    取無辜被害人財物，導致被害人乙○○受有新臺幣八十萬元
    之鉅額財產上損害，且其等以行使偽造公文書，兼以僭行公
    務員職權之方式，影響檢察署公文書之正確性及司法機關公
    信力，使被害人心慌交付詐欺款項，犯罪所生之危害程度甚
    鉅，復斟酌其生活狀況、智識程度及其坦認犯行，犯罪後態
    度非劣，惟仍未賠償被害人等一切情狀，就被告甲○○所犯
    共同行使偽造公文書部分，量處有期徒刑貳年，就被告另犯
    共同行使偽造公文書部分，量處有期徒刑壹年貳月，並且定
    應執行刑為有期徒刑年。且依被告之前科及其犯罪情節、
    方式，認尚非屬有犯罪之習慣或因遊蕩或懶惰成習而犯罪者
    ，故無於刑之執行前，令入勞動場所，強制工作之必要。至
    於如附表編號壹所示之物係被告甲○○所有，且供本案犯罪
    所用之物，爰依刑法第38條第1項第2款、第3項前段規定宣
    告沒收。如附表編號貳至肆所示之「臺灣台北士林地方法院
    檢察署刑事庭傳票」一紙、「士林地方法院檢察署監管科申
    請書」及「臺北士林地檢署監管科收據」各二紙，業經交予
    被害人乙○○，而已非被告所有，雖無從依法宣告沒收，但
    其上偽造之「臺灣台北地方法院檢察署印」、「檢察官鄭世
    揚傳票專用」、「書記官林世裕傳票專用」印文各一枚及「
    鄭世揚」印文（簽名章性質上屬於印章，故本件為印文而非
    署押，72年度台上字第5482號參照）、「檢察行政處鑑」印
    文各二枚（共七枚），依刑法第219規定，均應宣告沒收。
    按「上訴人偽造之印章，依刑法第219條規定，係在必應沒
    收之列，該印章如屬存在，縱未經搜獲，仍不得不為沒收之
    宣告（25年上字第6620號）」，附表編號貳至肆所示簽名章
    署押與印文之印章，依據前述說明，仍應依據刑法219條之
    規定諭知沒收。
據上論斷，應依刑事訴訟法第369條第1項前段、第364條、第299
條第1項前段，刑法第28條、第158條第1項、第216條、第211條
、第219條、第339條第1項、第55條、第38條第1項第2款、第3項
、第51條第5款、第9款、第10款，刑法施行法第1條之1，判決如
主文。
本案經檢察官鄭富銘到庭執行職務。
中    華    民    國    97    年    2    月     19    日
                  刑事第十二庭 審判長法  官  蔡永昌
                                     法  官  陳榮和
                                     法  官  施俊堯
以上正本證明與原本無異。
如不服本判決，應於收受送達後十日內向本院提出上訴書狀，其
未敘述上訴之理由者並得於提起上訴後十日內向本院補提理由書
（均須按他造當事人之人數附繕本）。
                                     書記官  顧哲瑜
中    華    民    國    97    年    2    月     19    日
附表：
編號壹：扣案物名稱：G-PLUS行動電話壹支（但臺灣大哥大SIM
        卡0000000000號壹張不沒收。理由為：臺灣大哥大SIM
        卡0000000000號壹張，依據96年度台上字第88號判決之
        記載與臺灣大哥大契約載明申請人應返還SIM卡之情，
        該SIM卡屬於臺灣大哥大公司所有不得宣告沒收）。所
        有人（備註）：甲○○所有與共犯綽號「小陳」、「神
        經」等人聯絡用（96年度綠保管字第2577號）
編號貳：扣案物名稱：「臺灣台北士林地方法院檢察署刑事庭傳
        票」影本一紙。所有人（備註）：紙上有「臺灣台北地
        方法院檢察署印」之印文壹枚（應沒收）、「檢察官鄭
        世揚傳票專用」、「書記官林世裕傳票專用」印文各壹
        枚（應沒收）（以上印文之印章應沒收）。
編號：扣案物名稱：「士林地方法院檢察署監管科」公函影本
        二紙（除公文上之時間一紙為96年8月16日，另一紙為
        96年8月17日外，其餘內容均相同）。所有人（備註）
        ：紙上有「鄭世揚」之簽名章署押及「檢察行政處鑑」
        之印文各貳枚（簽名章署押與印文應沒收）（以上簽名
        章署押與印文之印章應沒收）。
編號肆：扣案物名稱：「臺北士林地檢署監管科收據」影本二紙
        （除時間一為96年8月16日，一為96年8月17日外，其餘
        內容均相同）。所有人（備註）：紙上有「鄭世揚」之
        簽名章署押及「檢察行政處鑑」之印文各貳枚（簽名章
        署押與印文應沒收）（以上簽名章署押與印文之印章應
        沒收）。
附錄：本案論罪科刑法條全文
附錄論罪科刑法條全文：
中華民國刑法第158條
（僭行公務員職權罪）
冒充公務員而行使其職權者，處3年以下有期徒刑、拘役或5百元
以下罰金。
冒充外國公務員而行使其職權者，亦同。
中華民國刑法第211條
（偽造變造公文書罪）
偽造、變造公文書，足以生損害於公眾或他人者，處1年以上7
年以下有期徒刑。
中華民國刑法第216條
（行使偽造變造或登載不實之文書罪）
行使第210條至第215條之文書者，依偽造、變造文書或登載不實
事項或使登載不實事項之規定處斷。
中華民國刑法第219條
（沒收之特例）
偽造之印章、印文或署押，不問屬於犯人與否，沒收之。
中華民國刑法第339條
（普通詐欺罪）
意圖為自己或第三人不法之所有，以詐術使人將本人或第三人之
物交付者，處5年以下有期徒刑、拘役或科或併科1千元以下罰金
。以前項方法得財產上不法之利益或使第三人得之者，亦同。
前二項之未遂犯罰之。


司法院資訊處製作；財團法人民間司法改革基金會備份。
